【裁判字號】    99,台上,2014
【裁判日期】    990408
【裁判案由】    偽造文書
【裁判全文】
最高法院刑事判決            九十九年度台上字第二０一四號
上  訴  人  台灣高等法院檢察署檢察官
被      告  甲○○
上列上訴人因被告偽造文書案件，不服台灣高等法院中華民國九
十七年三月十八日第二審判決（九十七年度上訴字第一三０號，
起訴案號：台灣台北地方法院檢察署九十五年度偵緝字第二六四
九號），提起上訴，本院判決如下：
    主  文
原判決撤銷，發回台灣高等法院。
    理  由
本件原判決引用第一審判決之記載，以公訴意旨略謂：被告甲○
○係台北市○○○路○段一一七巷七弄五號三樓零點九九廣告有
限公司（下稱零點九九公司）負責人，竟基於偽造文書之概括犯
意，明知被害人丁○○、丙○○、戊○○等三人係為辦理健保或
向銀行對保等目的，而交付國民身分證影本，並未同意成為零點
九九公司之股東，竟冒用丁○○等三人名義，於民國八十八年四
月間，在不詳處所，偽刻丁○○等三人之印章後，盜蓋於零點九
九公司公司章程、股東同意書等相關文件上，持向台北市商業管
理處（下稱商管處）申請辦理公司設立登記及股東登記，致商管
處承辦公務員將此不實事項登載於其職務上所掌之公司登記資料
，足生損害於丁○○等三人及商管處對於公司登記管理之正確性
。嗣被告因無意再經營零點九九公司，明知汪開怡前所交付之被
害人乙○○國民身分證影本，係欲用以報稅，竟未經乙○○之同
意及授權，於九十年九月間，冒用乙○○名義，在不詳處所，偽
刻乙○○之印章後，盜蓋於零點九九公司變更登記申請書、股東
同意書等申請變更負責人之相關文件上，而於同年月六日，持向
商管處申請變更登記乙○○為零點九九公司負責人，致商管處承
辦公務員將此不實事項登載於其職務上所掌之公文書，足以生損
害於乙○○及商管處對公司登記管理之正確性。嗣乙○○於九十
五年五月十三日，在桃園國際機場遭海關人員以積欠營利事業所
得稅為由攔阻，致未能出境，始悉上情，因認被告涉犯刑法第二
百十六條、第二百十條行使偽造私文書、第二百十七條偽造印章
、印文及第二百十四條使公務員登載不實等罪嫌，且認有實質上
及裁判上一罪關係，應從一重以一罪處斷云云。經審理結果，認
被告犯罪尚屬不能證明，乃維持第一審諭知被告無罪之判決，駁
回檢察官在第二審之上訴。固非無見。
惟查：（一）、審理事實之法院就與待證事實有重要關係，在客
觀上認應行調查之證據，雖已為調查，惟其內容尚未臻明瞭者，
即與未經調查情形無異，遽行判決，自有應於審判期日調查之證
據未予調查之違法。被告雖坦承使用戊○○名義，製作公司登記
相關資料，登記戊○○為零點九九公司股東，然堅決否認偽造私
文書並持以行使，辯稱已事先徵得戊○○同意等語。原判決固以
卷附之綜合所得稅核定通知書顯示，戊○○八十九、九十一年度
綜合所得稅，經稅捐稽徵單位核定結果，已分別在各該年度應補
納之稅額中，記載「營利、零點九九公司、所得額新台幣（下同
）二千零二元、可扣抵稅額三百十三元」、「營利、零點九九公
司、所得額六百二十五元、可扣抵稅額零元」，因認戊○○就擔
任零點九九公司股東一事，殊難諉為不知或不同意，被告所辯上
情，尚堪採信云云。然戊○○是否確已收受該通知書而知悉其情
？其就稅捐機關對其補課上開稅額，有無提出異議？其原因為何
？俱與其是否知情並同意擔任該公司股東之重要待證事實判斷至
有關係，自應加以調查釐清。乃原判決未詳為探求，亦未為任何
必要之說明，遽為對被告有利之判決，已有證據調查職責未盡及
理由不備之可議。況被告於八十九、九十一年提出之綜合所得稅
結算申報書既無關於自零點九九公司獲取營利所得之記載，稅捐
單位對補課上開得自零點九九公司營利所得之所得稅，其所憑依
據為何？苟係以零點九九公司委託代書事務所所片面製作，分配
股利之扣繳憑單為據，該扣繳憑單之真實性如何？既攸關被告以
戊○○名義登記為零點九九公司股東是否確徵得戊○○同意之認
定，而為本件尚待釐清之事項，原判決竟執依據該扣繳憑單而為
記載之上開核定通知書，資為有利於被告之判斷，其此項職權之
判斷，是否合乎經驗法則？亦待研求。（二）、原判決就被告被
訴未經乙○○同意而擅自變更零點九九公司登記負責人為乙○○
，涉犯行使偽造私文書罪嫌一節，雖以證人即被告友人趙國明證
稱：汪開怡曾以電話與其聯絡，要求其轉知被告零點九九公司已
結束，汪開怡無法貸款，並要求其幫忙促使被告出面洽談等語，
而證人汪開怡亦不否認曾與趙國明聯絡，僅否認曾言及貸款之事
等語，因認被告所持汪開怡擬承接零點九九公司，但因另負有銀
行債務，故以其叔乙○○名義變更登記為該公司負責人之辯解，
非不可採。然原判決所引用之上開趙國明證言，似僅足證明汪開
怡曾委託趙國明轉知並促使被告出面與汪開怡洽談貸款事宜，至
該貸款與零點九九公司及被告以乙○○名義辦理該公司負責人變
更登記有無徵得乙○○同意等各項究有何關聯？原判決俱未為必
要之說明，遽行判決，亦有理由嚴重不備之違失。以上，或為上
訴意旨所指摘，或係本院得依職權調查之事項。原判決上述之違
背法令影響於事實之確定，本院無可據以為裁判，應認原判決有
發回更審之原因。原判決認被告另觸犯偽造印章、印文及使公務
員登載不實等罪部分，因公訴意旨認有實質上及裁判上一罪關係
，基於審判不可分原則，亦併予發回。
據上論結，應依刑事訴訟法第三百九十七條、第四百零一條，判
決如主文。
中    華    民    國  九十九  年    四    月    八    日
                      最高法院刑事第四庭
                          審判長法官  張  淳  淙
                                法官  劉  介  民
                                法官  蔡  彩  貞
                                法官  李  錦  樑
                                法官  陳  國  文
本件正本證明與原本無異
                                      書  記  官
中    華    民    國  九十九  年    四    月   十六   日
                                                      v

司法院資訊處製作；財團法人民間司法改革基金會備份。
